【裁判字號】    98,聲判,121
【裁判日期】    980721
【裁判案由】    聲請交付審判
【裁判全文】
臺灣臺北地方法院刑事裁定             98年度聲判字第121號
聲  請  人  己○○
            丁○○
            甲○○
共同代理人  尤英夫律師
            胡智忠律師
            黃宗哲律師
被      告  乙○○
            丙○○○
            戊○○
上列聲請人等因被告等妨害自由等案件，不服臺灣高等法院檢察
署檢察長中華民國九十八年六月九日，九十八年度上聲議字第三
五一八號駁回聲請再議之處分（原不起訴處分案號：臺灣臺北地
方法院檢察署九十八年度偵字第三七二五號、第四二四０號、第
六四六０號、第七八九五號、第七八九六號、第七八九七號），
聲請交付審判，本院裁定如下：
    主      文
聲請駁回。
    理      由
一、按告訴人不服上級法院檢察署檢察長或檢察總長認再議為無
    理由而駁回之處分者，得於接受處分書後十日內委任律師提
    出理由狀，向該管第一審法院聲請交付審判；法院認交付審
    判之聲請不合法或無理由者，應駁回之，刑事訴訟法第二百
    五十八條之一、第二百五十八條之三第二項前段分別定有明
    文。查本件聲請人己○○、丁○○、甲○○以被告乙○○、
    丙○○○、戊○○涉犯妨害自由等罪，向臺灣臺北地方法院
    檢察署（下稱臺北地檢署）檢察官提出告訴，經該署檢察官
    以九十八年度偵字第三七二五號、第四二四０號、第六四六
    ０號、第七八九五號、第七八九六號、第七八九七號為不起
    訴處分後，聲請人不服聲請再議，經臺灣高等法院檢察署（
    下稱高檢署）檢察長於民國九十八年六月九日以九十八年度
    上聲議字第三五一八號處分書認聲請人再議無理由而駁回再
    議，聲請人己○○、丁○○、甲○○分別於九十八年七月二
    日、九十八年六月二十五日、九十八年六月二十五日收受該
    處分書，於九十八年六月二十九日委任律師提出理由狀向本
    院聲請交付審判等情，業經本院依職權調取臺北地檢署九十
    八年度偵字第三七二五號、第四二四０號、第六四六０號、
    第七八九五號、第七八九六號、第七八九七號、高檢署九十
    八年度上聲議字第三五一八號等卷宗查閱無訛，且有本院收
    狀戳上日期可證，是本件聲請為合法，合先敘明。
二、聲請人等原告訴意旨略以：
  (一)被告乙○○為聲請人甲○○之子，被告丙○○○為聲請人甲○○之妻。甲○○於民國九十六年五月間，因跌倒中風住進
    長庚紀念醫院（下稱長庚醫院）桃園分院療養，丙○○○明
    知甲○○於上開在長庚醫院桃園分院住院療養期間，因不堪
    丙○○○、乙○○趁其臥床虛弱之際，不斷要求告訴人甲○○簽署財產過戶文件，將其名下財產轉讓過戶之擾，方於九
    十六年八月一日，委由友人許明堂陪同出院，並於翌日搭機
    前往美國洛杉磯療養，對於甲○○之行蹤知之甚詳，卻於同
    年八月四日凌晨零時二十七分許，向臺北市政府警察局松山
    分局民有派出所（下稱民有派出所）謊報甲○○失蹤，致受
    理之員警將甲○○失蹤之不實事項，登載於職務上所掌之受
    （處）理案件明細表。迨於九十六年十二月十八日甲○○返
    臺後，曾與乙○○短暫會面，矧乙○○明知甲○○之意識清
    楚，並未患有失智或老人癡呆症，竟於九十七年三月二十二
    日，至民有派出所向員警謊稱甲○○疑似有健忘症，致受理
    之員警在受（處）理失蹤人口案件登記表之「報案人陳述及
    留言」欄內登載「九十七年三月二十二日乙○○稱父親心智
    方面更改為疑似健忘症」之不實事項，均足生損害於警察機
    關辦理失蹤人口查尋之正確性及甲○○。
  (二)聲請人己○○、丁○○於九十七年九月四日十一時許，受甲○○委託協同胡智忠律師，至甲○○任負責人之址設臺北市
    松山區○○○路二三一巷十九號一樓仁富框廠股份有限公司
    （下稱仁富公司）欲拿取仁富公司之大、小章及存摺等物時
    ，竟遭丙○○○、乙○○蠻橫阻止，經己○○、丁○○出示
    甲○○所擬任命書，仍無法遂行受託職務，己○○、丁○○
    乃轉至上址對面甲○○之父姜鏡泉住處，欲代為探視姜鏡泉
    ，竟又遭丙○○○指示所僱用之外傭拒不開門，致己○○、
    丁○○不得其門而入，而妨害彼等行使權利。
  (三)丙○○○、乙○○均明知坐落桃園縣楊梅鎮○○○○段三八
    七之一地號及桃園縣楊梅鎮○○段八四五地號等土地（下稱
    系爭土地），原登記為甲○○之母黃春梅所有，而黃春梅於
    九十五年四月二日死亡後，已由甲○○繼承上開土地，並於
    九十六年七月十八日登記為土地所有權人。詎彼等竟共同基
    於意圖為自己不法所有之犯意聯絡，未經甲○○之同意或授
    權，擅自於九十七年八月十七日，委由不知情之代書張素蓮
    製作甲○○將上開土地贈與乙○○等不實內容之土地贈與所
    有權移轉契約書，並在該契約書上偽造甲○○之印文，據以
    將上開土地移轉登記與乙○○，而予以侵占入己（所涉偽造
    文書部分罪嫌另經高檢署發回續行偵查）。
  (四)乙○○另明知甲○○係光正股份有限公司（下稱光正公司）
    持股四十八萬股之股東，並為該公司董事，甲○○方為有權
    領取光正公司於九十七年三月十一日及同年十月十五日，所
    發放該公司盈餘及董監事酬勞各面額新臺幣（下同）九十六
    萬元、十萬元股利支票二紙（下稱系爭支票）之人，竟未經
    甲○○之同意或授權，擅自領取前開支票二紙後，逕自提示
    兌領，將上開應屬甲○○之股利款項侵吞入己。
  (五)丙○○○係被告戊○○之姊，該二人共同基於意圖為自己不
    法所有之犯意聯絡，為誘使甲○○之父姜鏡泉至美國簽署不
    利於甲○○及姜鏡泉本人之訴訟文件，以爭奪甲○○及姜鏡
    泉在美國之財產，竟於九十七年十一月十八日二十三時二十
    五分許，趁姜鏡泉患有精神障礙、心智缺陷而無辨別是非能
    力之際，共同以強暴及脅迫之方式限制姜鏡泉之行動自由，
    強行將姜鏡泉帶往美國，並簽署相關文書後，於同年月二十
    六日返國，計限制姜鏡泉之行動自由達九日。
  (六)因認丙○○○涉犯刑法第二百十四條使公務員登載不實、第
    二百十六條、第二百十條行使偽造私文書、第三百零四條第
    一項強制、第三百零二條第一項剝奪他人行動自由、第三百
    三十五條第一項侵占及第三百四十一條第二項準詐欺得利等
    罪嫌。乙○○涉犯刑法第二百十四條使公務員登載不實、第
    二百十六條、第二百十條行使偽造私文書、第三百零四條第
    一項強制及第三百三十五條第一項侵占等罪嫌。被告戊○○
    則涉有刑法第三百零四條第一項強制、第三百零二條第一項
    剝奪他人行動自由及第三百四十一條第二項準詐欺得利等罪
    嫌云云。
三、本件聲請交付審判意旨略以：
  (一)有關丙○○○、乙○○涉犯強制罪部分：
  1.依證人張幼舜於九十八年四月十六日所為之證詞，可是丙○○○、乙○○顯可知悉甲○○之住處，是自不可說甲○○長
    期滯美未繳，且未與家人聯繫；依美國專業醫師ＪＡＭＥＳ
      ＴＬＩＮ所出具之醫學檢告，亦可知甲○○精神狀態並無
    問題，此外，九十七年九月四日當日，丁○○、己○○係持
    有經本院公證人公證之任命書，表示係受甲○○委任，在場
    之林攸彥律師尚命丙○○○影印存證，是丙○○○、乙○○
    抗辯不知丁○○、己○○之來意，顯屬卸責之詞。丙○○○
    、乙○○拒絕丁○○、己○○執行其等受甲○○所委任之任
    務，自有妨害他人行使權利或強制使人行無義務之事之故意
    。
  2.九十七年九月四日十一時許，丁○○、己○○偕同胡智忠律
    師、黃松茂律師手持仁富公司董事長甲○○之任命書欲協助
    甲○○保管公司大小章、存摺相關資料，是時在場人林攸彥
    律師即要求需要甲○○親自出面，嗣黃松茂律師拿出手機拍
    照存證，林攸彥律師竟大聲喝斥丁○○、己○○等，並抓住
    胡智忠律師之右手長達五分鐘之久，並要求沒收黃松茂律師
    之手機，致丁○○、己○○心生畏懼，只好轉向仁富公司對
    面姜鏡泉之住處而欲探視姜鏡泉，惟竟發現姜鏡泉之住處外
    遭人加裝鐵門。丙○○○、乙○○二人夥同林攸彥律師對胡
    智忠律師所施之不法腕力，及於姜鏡泉住處外加裝鐵門之客
    觀行為，確已該當刑法第三百零四條強制罪之構成要件。
  (二)丙○○○、乙○○涉犯侵占罪嫌部分：
  1.關於侵占甲○○所有楊梅土地部分，甲○○所提告訴，並未
    限定係侵占所有物或所有權，合先敘明。該土地係甲○○之
    母親黃春梅所遺留之遺產，是於九十五年四月二日黃春梅死
    亡時，即由甲○○取得該土地所有權及其占有。而依民法規
    定，針對權利亦得成立準占有，被侵害亦應有救濟管道。況
    即使丙○○○、乙○○不成立侵占罪，關於偽造文書部分原
    處分書亦未予論述，檢察官原處分實嫌速斷。
  2.關於侵占光正公司股票部分，甲○○對乙○○早已提出多項
    民刑事告訴，不可能要求乙○○替其代領股票，且在甲○○
    多次要求其歸還系爭款項，至今仍不返還，難謂無侵占之犯
    意，檢察官採取證人姜鏡泉有瑕疵之證詞，遽以不起訴處分
    並駁回聲請人之再議聲請，認事用法實有極大違誤。
  (三)丙○○○、戊○○涉犯強制、剝奪他人行動自由及準詐欺得
    利等罪嫌部分：
  1.丙○○○教唆其子乙○○於美國控告姜鏡泉、甲○○違反信
    託要求姜鏡泉及甲○○將相關房地產過戶予彼等，並請求賠
    償美金一千三百五十萬元及利息；另外，觀諸姜鏡泉神智清
    楚時於九十三年十月十八日所簽署之宣誓書、於九十四年十
    一月二十三日簽署之指示書、於九十六年二月一日所簽署之
    宣誓書，可知姜鏡泉對丙○○○、乙○○之厭惡，若姜鏡泉
    精神狀況良好，怎會與丙○○○、乙○○相處融洽且與上開
    二人同往美國簽署對自己不利之文件？且姜鏡泉高齡九十餘
    歲，其身體狀況不適合長期旅行或搭乘飛機，若無重要目的
    ，何以如此？且姜鏡泉至美國七天係住飯店，且未通知甲○○，均有違論理與經驗法則。
  2.丙○○○、乙○○帶姜鏡泉至美國，目的係在簽署在美國訴
    訟用之文件，甲○○已提出證據供檢察官參酌。而姜鏡泉已
    近老人癡呆症，證詞前後不一，與事實亦明顯不符，其證詞
    實無法採信，上情只要勘驗九十八年四月十六日之偵訊錄音
    帶即明，另甲○○亦一再請求檢察官將姜鏡泉送交醫院鑑定
    其意識是否正常，惟原檢察官未查，率為不起訴處分，顯有
    調查證據不備之違法。
  (四)從而，檢察機關率為不起訴及駁回再議之處分，實難令人信
    服，爰向本院聲請交付審判。
四、經查：
  (一)按刑事訴訟法之所以增訂「聲請法院交付審判制度」，其目
    的係為對於檢察官起訴裁量之制衡，除貫徹檢察機關內部檢
    察一體之原則所含有之內部監督機制外，另宜有檢察機關以
    外之監督機制，由法院保有最終審查權而介入審查，提供告
    訴人多一層救濟途徑（刑事訴訟法第二百五十八條之一立法
    理由參照），以促使檢察官對於不起訴處分為最慎重之篩選
    ，審慎運用其不起訴裁量權。從而，本條之適用一方面係強
    制告訴人先循檢察機關內部之監督機制救濟無效果後，始由
    法院為之；另方面亦促使檢察機關內部省視其不起訴處分是
    否妥當，法院有最終審查權。故交付審判之制度雖賦與法院
    於告訴人交付審判之聲請裁定准否前，可依同法第二百五十
    八條之三第三項規定為「必要之調查」，然其調查證據之範
    圍，自應以偵查中曾顯現之證據為限；而同法第二百六十條
    對於不起訴處分已確定或緩起訴處分期滿未經撤銷者，不得
    再行起訴之規定，其立法理由說明所謂不起訴處分已確定者
    ，包括「聲請法院交付審判復經駁回者」之情形在內，是前
    述「得為必要之調查」，其調查證據範圍，更應以偵查中曾
    顯現之證據為限，不得就告訴人新提出之證據再為調查，亦
    不得蒐集偵查卷以外之證據。否則，將與刑事訴訟法第二百
    六十條之再行起訴規定混淆不清，亦將使法院兼任檢察官之
    責，而有回復「糾問制度」之虞；況案件一經法院裁定交付
    審判，即如同檢察官提起公訴般，使案件進入審判程序，則
    法院裁定交付審判之前提，必須偵查卷內所存證據已達刑事
    訴訟法第二百五十一條第一項所謂「足認被告有犯罪嫌疑」
    程度，亦即案件已經跨越起訴門檻，檢察官未行起訴情形下
    而言。縱法院事後審查交付審判案件，對於檢察官所認定事
    實或有不同判斷，但如該案件仍須另行蒐證始能判斷應否交
    付審判者，因交付審判審查制度並無如同再議救濟制度得為
    發回原檢察官續行偵查之設計，法院仍應依同法第二百五十
    八條之三第二項前段規定，以聲請無理由裁定駁回。又按犯
    罪事實應依證據認定之，無證據不得認定犯罪事實，刑事訴
    訟法第一百五十四條第二項定有明文。又告訴人之指訴係使
    被告受形式追訴目的，是其陳述是否與事實相符，仍應調查
    其他積極證據以資審認，始得為不利被告之認定，此有最高
    法院五十二年台上字第一三００號判例可稽。復認定不利於
    被告之事實，須依積極證據，苟積極證據不足為不利於被告
    事實之認定時，即應為有利於被告之認定，更不必有何有利
    之證據，亦有最高法院三十年上字第八一六號判例可資參照
    。
  (二)訊據被告等人均堅詞否認有聲請人等所指述之前揭犯行。被
    告戊○○於警詢時辯稱：伊應丙○○○之邀一同前往美國，
    姜鏡泉同行係出於自願，並無脅迫情事等語。被告丙○○○
    、乙○○一致辯稱略以：甲○○因跌倒傷及腦部而住院，住
    院期間丙○○○、乙○○不時前往探視，惟彼等突於九十六
    年八月二日接獲甲○○已辦理出院之通知，經調閱醫院監視
    器才知係遭他人帶離醫院，且不知去向，經多方聯繫無著，
    被告丙○○○才向民有派出所報案；又甲○○及許明堂前往
    美國後，甲○○另案在美涉訟卻從未出庭，經其在美國委任
    之訴訟代理人向法院提出華裔醫師David Gu之診療報告，方
    得知甲○○因硬腦膜下出血，患有癡呆及智力功能持續退化
    之症狀，乙○○乃於九十七年三月二十二日，至民有派出所
    請求員警將失蹤人口案件登記表之內容更改為甲○○疑似健
    忘症；再本案土地係經甲○○之同意，且委由代書張素蓮辦
    理贈與給乙○○，所用印鑑係甲○○親自蓋印，並非未經授
    權而擅自移轉登記。另甲○○所持有光正公司之股票，係受
    讓姜鏡泉而來，因甲○○長期滯美不歸，又未與家人聯絡，
    故丙○○○、乙○○遂偕同姜鏡泉前往光正公司參加股東會
    ，並向光正公司董事長邱淮章領取系爭股利支票二紙，並無
    侵占之意圖。至丙○○○、戊○○於九十七年十一月十八日
    二十三時二十五分許，偕同姜鏡泉前往美國，係應姜鏡泉想
    到美國住處探看之要求而為，因姜鏡泉年事已高，健康不佳
    ，需人照料，方共同搭機至美，並未脅迫姜鏡泉或限制其行
    動自由等語。
  (三)甲○○指述丙○○○、乙○○涉犯使公務員登載不實罪嫌部
    分：
  1.按明知為不實之事項，而使公務員登載於職務上所掌之公文
    書，足以生損害於公眾或他人者，固成立刑法第二百十四條
    之使公務員登載不實文書罪。惟該罪之成立，除客觀上乃須
    有使公務員為不實登載之行為外，主觀心態上則必須「明知
    」為不實之事項，進而決意使公務員為不實之登載，方屬本
    罪之構成要件故意。是以本罪之故意係以直接故意為限，如
    行為人僅具未必故意（間接故意），則仍不足以成罪，自不
    得以上開罪名相繩。
  2.丙○○○於九十六年八月四日凌晨零時二十七分許，向民有
    派出所報案稱甲○○失蹤，受理之員警因而將甲○○失蹤之
    事項，登載於職務上所掌之受（處）理案件明細表，另乙○○於九十七年三月二十二日，至民有派出所向員警聲稱甲○○疑似有健忘症，致受理之員警在受（處）理失蹤人口案件
    登記表之「報案人陳述及留言」欄內登載「九十七年三月二
    十二日乙○○稱父親心智方面更改為疑似健忘症」之事項等
    情，為丙○○○、乙○○所不爭執，並有受（處）理案件明
    細表、受（處）理失蹤人口案件登記表等件在卷可證（見九
    十八年度他字第三八０號卷第六頁、第十頁）。另甲○○因
    腦部受傷而入住長庚醫院桃園分院，卻未事先告知其親屬，
    突於九十六年八月二日由友人陪同離院，並與友人許明堂搭
    機前往美國，致丙○○○、乙○○聯繫無著之事實，除為丙○○○、乙○○所供明外，亦為證人許明堂供述屬實（見九
    十七年度他字第九八０一號卷第八十頁），復有長庚醫院桃
    園分院病歷資料影本一份在卷可參。又甲○○前往美國後，
    因另案在美國涉訟，其在美委任之律師於案件審理時，為解
    釋甲○○從未出庭之原因，乃於九十七年二月七日提出內容
    為「甲○○（Wellington Man Chang Chiang）之年齡已高
    達七十一歲，並罹患失憶症、癡呆症且精神無法集中，因此
    無法宣誓。為證明上述各點，我們正在聯絡客戶的醫師，希
    望能設法取得一份聲明書，並將於取得後立刻交付予給您」
    等詞之說明文件；嗣並向該法院提出內容略為「這是位七十
    歲的男性病患，於一九九六年五月三十日摔倒後頭部受到外
    傷。由於頭部外傷，此病患還遭受若干體傷，例如頭骨與臉
    骨骨折。除了這些體傷外，這位病患還發生硬腦膜下出血，
    因而住院十二天。這位病患患有癡呆，是一種智力功能持續
    、漸進退化的疾病，包括記憶、情緒行為與認知。這限制了
    他的理解與溝通能力。這位病患的老人癡呆症對他的認知、
    智能與表達能力造成重大影響。缺乏這些能力使得他無法學
    習新東西與語言。此外，這位病患還患有帕金森氏疾病。這
    種疾病會造成四肢抖動。這亦有可能造成四肢與身體僵硬、
    動作遲緩，身體平衡與協調不佳。隨著這些症狀加劇，病患
    就越難以走路、講話或執行其他簡單工作。其他狀況包括動
    脈硬化心臟疾病與高血壓。前面所提到的狀況都是永久性、
    無法康復的。就我的專業醫療意見來說，我認為這位病患無
    法學習英語的說讀寫及（或）無法展現出他有這樣的能力，
    也無法學習美國的歷史與公民知識。」等詞之美國David Gu
    醫師專業公司出具之說明文件等情，有上開說明文件之中、
    英譯文影本各一份存卷可稽（見九十七年度他字第九八０一
    號卷第六八頁至第七一頁），甲○○於九十八年三月六日檢
    察官訊問時，亦不爭執前開診療紀錄之真實性，並稱其在美
    確有接受David Gu醫師之診療等語不諱。
  3.另質之證人即甲○○之媳張幼舜於九十八年四月十六日結證
    稱：伊有於甲○○住院期間前往探視，甲○○於病情好轉時
    曾返家療養，嗣因身體不適，又住院觀察，不久即遭許明堂
    帶離醫院前往美國。被告丙○○○、甲○○曾多次以電話聯
    繫，許明堂初稱不知甲○○行蹤，又說其人在南部，最後才
    告知甲○○已飛往美國，伊之家人均不知甲○○急於前往美
    國之原因為何；迨於九十六年九月間，甲○○始透過其在美
    友人張雄俊以電話聯繫，要求伊至美國了解如何處理姜鏡泉
    之財產，因乙○○有工作無法抽身，伊乃隻身前往與甲○○
    見面，伊在九月去美國前，大家都在找甲○○，甲○○在美
    期間，即與家人中斷聯絡，亦不清楚有無回臺，縱有回臺亦
    未返家居住，嗣再多次以電話聯繫張雄俊亦找不到人，故家
    人對甲○○之行蹤均無法掌握等語，核與被告丙○○○、乙○○所供渠等因甲○○突然離院，又音訊全無，方向警方報
    案協尋等語相符。
  4.是徵諸上開事證，足徵丙○○○並非「明知」甲○○離院係
    與許明堂一同前往美國，而刻意使員警將甲○○失蹤之不實
    事項登載於職掌之受（處）理案件明細表上，自無使公務員
    登記不實之犯意。而乙○○自美國律師處取得上開記載甲○○患有老人癡呆症之聲明書，則其於九十七年三月二十二日
    ，至民有派出所向員警表示甲○○疑似有健忘症，致受理之
    員警在受（處）理失蹤人口案件登記表之「報案人陳述及留
    言」欄內登載「九十七年三月二十二日乙○○稱父親心智方
    面更改為疑似健忘症」之事項，亦無何使公務員登記不實之
    犯行。
  (四)己○○、丁○○指述丙○○○、乙○○涉犯強制罪嫌部分：
  1.按刑法第三百零四條之強制罪，須以強暴脅迫使人行無義務
    之事或妨害人行使權利，始克成立，而強暴脅迫之對象，均
    以對人施強暴脅迫為限（最高法院二十三年上字第二０三七
    號判決意旨參照）。所謂強暴，乃逞強施暴；所稱脅迫，乃
    威脅逼迫，即以言詞姿態，脅迫他人，使人心生畏懼而影響
    其意思決定之自由。
  2.己○○、丁○○所指訴彼等二人於九十七年九月四日十一時
    許，受甲○○委託至仁富公司欲拿取該公司之大、小章及存
    摺等物時，遭丙○○○、乙○○拒絕之情，固為丙○○○、
    乙○○所是認；惟己○○、丁○○是時並未提出渠等在仁富
    公司任職之證明為憑，而甲○○於斯時長期滯美未歸，又未
    與家人聯繫一節，既如前述，則丙○○○、乙○○於未釐清
    己○○、丁○○之身分與真正來意，及是否確有經健康情況
    不佳之甲○○授權前來，而拒絕將屬攸關仁富公司正常營運
    之公司大、小章及存摺交付，實非無理；雖己○○、丁○○
    手中持有任命書，並聲稱經公證人公證，惟丙○○○、乙○○是時無法查證，亦無從確認該任命書之形式及實質真正，
    故自不得以己○○、丁○○手上持有甲○○之任命書，即認
    定丙○○○、乙○○對於己○○、丁○○二人之權利不容有
    絲毫懷疑。又己○○、丁○○均不諱言彼等與姜鏡泉及丙○○○、乙○○間毫無血緣關係，則丙○○○拒絕己○○及丁○○進入其屋內，亦屬正當權利之行使，其理至屬灼然。況
    丙○○○、乙○○均僅係拒不配合己○○、丁○○所為交出
    仁富公司大、小章、存摺及開門探視姜鏡泉之要求，客觀上
    並無對己○○、丁○○施加強暴或以言語脅迫之舉，顯難認
    與刑法第三百零四條第一項強制罪之構成要件該當。
  3.聲請人雖另陳稱此部分強制罪之成立與否之判斷，在於認定
    己○○、丁○○有無進入仁富公司之權利云云。然己○○、
    丁○○客觀上有無進入仁富公司之權利，並非本件重點。本
    件判斷之重點，係在丙○○○、乙○○二人對己○○、丁○○是否有權進入公司取走重要物品之主觀認知。依丙○○○
    、乙○○之主觀認知，聲請人並無上開權利，則其拒絕己○○、丁○○進入仁富公司拿取物品，不但合理抑且合法，是
    其拒絕行為，自無妨害他人行使正當權利或強制使人行無義
    務之事之故意，殊無構成刑法罪強制罪之餘地。況依客觀情
    狀判斷，己○○、丁○○有無進入仁富公司之權利，亦殊有
    疑義，理由已見前述。
  4.聲請人另稱案外人林攸彥律師對胡智忠律師施以不法腕力，
    自與強制罪之構成要件相符等語，惟林攸彥係成年人，其出
    於自身決意對於他人所為之獨立行為，本難認丙○○○、乙○○亦應同負其責，是縱認林攸彥有如聲請人所指訴之上開
    行為，本案亦查無證據證明丙○○○、乙○○與其有何主觀
    意思之聯絡，而認該二人應就此部分擔負刑責。另林攸彥是
    否涉有強制罪嫌部分，亦經高檢署檢察長發回臺北地檢署續
    行偵查，是應由檢察官另行查明，附此敘明。
  (五)甲○○指述丙○○○、乙○○涉犯侵占罪嫌部分：
  1.按刑法上所謂侵占罪，以被侵占之物先有法律或契約上之原
    因在其持有中者為限，否則不能成立侵占罪；又刑法上之侵
    占罪，係以侵占自己持有他人之物為要件，所謂他人之物，
    乃指有形之動產、不動產而言，並不包括無形之權利在內，
    單純之權利不得為侵占之客體。最高法院分別著有五十二年
    臺上字第一四一八號及七十一年臺上字第二三０四號判例足
    資參照。
  2.本件甲○○係指摘丙○○○、乙○○未經其同意或授權，擅
    自以贈與為原因移轉登記之系爭土地，是系爭土地原來並非
    因法律或契約上之原因而由丙○○○、乙○○所持有中，與
    侵占罪要件已有未合。再者，甲○○此部分之告訴若屬實，
    則丙○○○、乙○○係擅自於九十七年八月十七日，委由不
    知情之代書張素蓮製作甲○○將上開土地贈與乙○○等不實
    內容之土地贈與所有權移轉契約書，並在該契約書上偽造甲○○之印文，而完成將系爭土地移轉登記與乙○○之目的，
    如此之行為將涉犯刑法上偽造文書罪，而此部分究竟有無偽
    造文書罪嫌，復經高檢署檢察長發回臺北地檢署續行偵查，
    應俟檢察官偵查結果辦理。
  3.再關於丙○○○、乙○○被訴侵占甲○○所有光正公司九十
    七年度股利支票部分，查乙○○確有領取光正公司於九十七
    年三月十一日及同年十月十五日，發放予甲○○有關該公司
    盈餘及董監事酬勞面額各九十六萬元、十萬元股利支票二紙
    ，並存入其帳戶提示等情，為乙○○所不爭執，並有系爭股
    利支票二紙附卷可證（見九十七年度他字第一一０八六號卷
    第五頁、第六頁），堪信為真實。惟證人邱淮章於九十八年
    三月十八日檢察官訊問時具結證稱：伊係光正公司負責人，
    姜鏡泉原為公司股東，嗣將股份轉讓與甲○○，甲○○甚少
    參加股東會，多由丙○○○、乙○○參與股東會及處理相關
    事務，因甲○○住在美國，無法聯絡，遂由姜鏡泉及丙○○○、乙○○代為參加股東會，姜鏡泉雖年事已高，言語表達
    能力及記憶力減退，但能認人及簡單應答，伊認股利支票交
    由被告乙○○保管較妥，並徵得姜鏡泉之同意後，即委由伊
    子邱成元將本案股利支票交付被告乙○○等語，與丙○○○
    、乙○○前開所辯互核相符；證人姜鏡泉亦曾於檢察官前往
    其住處訊問時表示伊有參與該年度之光正公司股東會等語；
    而證人邱淮章為甲○○之舅舅，業據甲○○於檢察官九十八
    年三月六日訊問時供陳在卷，是其與兩造均有親誼關係，應
    不至於偏袒任一方，當不會甘負偽證罪嫌故為虛偽不實之陳
    述，是丙○○○、乙○○上開辯稱，堪以採信。雖證人姜鏡
    泉就其曾否偕同被告丙○○○、乙○○參與光正公司股東會
    ，並同意邱淮章將本案股利支票交付乙○○之事實，於檢察
    官九十八年四月十六日至其住處就訊時，先稱不記得曾否與
    會等語，嗣改稱有參加該次股東會，並知悉光正公司發放九
    十七年度股利之事等語，前後證詞不一；惟證人姜鏡泉為年
    逾九十歲之高齡老者，又患病在身，其因時間之經過，記憶
    逐漸糢糊，不若事發之初清晰，所為證述容有出入，實屬難
    免，當不得因其上開證詞有所歧異，率認有瑕，而全然否定
    丙○○○、乙○○及證人邱淮章等所為陳述之真實性，遽為
    不利於丙○○○、乙○○等之認定。是由上開證人邱淮章、
    姜鏡泉相符之證詞可知，乙○○取得系爭股利支票既非擅自
    妄為，即難認其主觀上存有為自己不法所有之意圖，甲○○
    此部分所指亦難憑採。而乙○○取得系爭股利支票後，其行
    為即已完成，其後甲○○就請求返還系爭股利支票之權利行
    使，當屬渠等間之民事糾葛，應循民事訴訟或非訟程序解決
    ，方為正辦。
  (六)丙○○○、戊○○遭指訴涉犯強制、剝奪他人行動自由及準
    詐欺得利等罪嫌部分：
  1.證人姜鏡泉於九十八年四月十六日在其住處接受檢察官訊問
    時（按該證人平日聽、說以客家話為主，故檢察官已指派通
    譯證人即臺北市政府警察局松山分局偵查佐張書誌到場協助
    翻譯），已明確證稱：伊與丙○○○、乙○○同住，相處融
    洽，因想到美國看看，才請丙○○○帶伊前往美國，丙○○○、乙○○並沒有強迫伊去美國，此次至美國並未簽署任何
    文件等語在卷，並為證人張幼舜結證無訛；且證人姜鏡泉雖
    年事已高，然其意識清楚，僅行動非若常人自如，並有記憶
    衰退之現象，與丙○○○、乙○○及證人張幼舜間之互動關
    係良好，客觀上顯無遭渠等以不法腕力相向而限制行動自由
    之情形可言。
  2.另聲請人所提出姜鏡泉於九十三年十月十八日所簽署之宣誓
    書、於九十四年十一月二十三日簽署之指示書、於九十六年
    二月一日所簽署之宣誓書，內容或有表達對於丙○○○、乙○○不友善之意，惟經檢察官就上開文件之含義訊問姜鏡泉
    ，姜鏡泉並未答覆，參以上開文件之簽署時間，距離姜鏡泉
    前往美國之九十七年十一月十八日，均已逾一年半以上，姜
    鏡泉與丙○○○、乙○○之間之互動、友好關係，亦難同日
    而語，是自難以上開文件，即推認姜鏡泉於九十七年十一月
    十八日時不可能出於自願與丙○○○、戊○○同往美國。
  3.聲請人主張姜鏡泉遭丙○○○、戊○○以強制力帶往美國，
    並簽署不利於其之文件云云，其憑藉之理由多為臆測之詞，
    其又無法就丙○○○、乙○○違反姜鏡泉之意願一事提出相
    關證據以供調查，自難徒憑其片面所指，遽入人罪。
  (七)此外，綜觀全案卷證資料，亦未發現有何其他積極之證據足
    以證明丙○○○、乙○○確有聲請人所指述之前揭犯行，是
    原檢察官及高檢署檢察長分別予以不起訴處分及駁回再議之
    聲請，並無不當。至於聲請人指摘檢察官未依其聲請勘驗九
    十八年四月十六日偵訊錄音帶即明，亦未將姜鏡泉送交醫院
    鑑定其意識是否正常，顯有調查證據不備之違法，並不在本
    院審理交付審判之救濟範圍內。準此，本件交付審判之聲請
    為無理由，應予駁回。
五、據上論斷，依刑事訴訟法第二百五十八條之三第二項前段，
    裁定如主文。
中    華    民    國    98    年    7     月    21    日
                 刑事第九庭  審判長法  官  林怡秀
                                   法  官  徐淑芬
                                   法  官  劉素如
上正本證明與原本無異。
本裁定不得抗告。
                                   書記官  陳育君
中    華    民    國    98    年    7     月    21    日


司法院資訊處製作；財團法人民間司法改革基金會備份。
